臺灣高等法院刑事判決
108年度重上更一字第39號
上  訴  人  臺灣臺北地方檢察署檢察官
被      告  楊嘉玉


選任辯護人  陳盈潔律師
上列上訴人因被告背信等案件，不服臺灣臺北地方法院107年度
易緝字第1號，中華民國107年10月16日第一審判決（起訴案號：
臺灣臺北地方檢察署97年度偵字第8030號、98年度偵字第5400號
），提起上訴，經判決後，由最高法院發回更審，本院判決如下
：
    主  文
原判決關於背信部分撤銷。
楊嘉玉共同犯背信罪，處有期徒刑肆月，如易科罰金，以新臺幣
壹仟元折算壹日，減為有期徒刑貳月，如易科罰金，以新臺幣壹
仟元折算壹日。
    事  實
一、楊嘉玉與朱錫璋（業經臺灣臺北地方法院以99年度簡字第13
    08號、第1305號判決應執行有期徒刑6月，緩刑2年確定）為
    夫妻關係，楊嘉玉明知朱錫璋與潘碧月之間金錢往來頻繁，
    且有法拍屋買賣之合作投資關係，適於民國92年間臺灣臺北
    地方法院91年度執字第6590號強制執行事件拍賣坐落於臺北
    縣新店市（現改制為新北市○○區○○○路000巷00號6樓房屋及
    其基地應有部分（下稱本案房地）之際，潘碧月與朱錫璋經
    楊嘉玉、陳玉萍之同意，而約定於92年12月22日以楊嘉玉（
    應有部分百分之99）、陳怡萍（應有部分百分之1）之名義
    購買，依雙方之內部法律關係，楊嘉玉對潘碧月負有借名登
    記之任務，且本案房地所有權狀係由潘碧月保管，然因朱錫
    璋與潘碧月雙方對帳目無法達成共識，楊嘉玉、朱錫璋竟共
    同基於使公務員登載不實之犯意聯絡（楊嘉玉所犯使公務員
    登載不實部分，經本院前審判處罪刑，楊嘉玉提起第三審上
    訴後，業經最高法院駁回上訴而確定在案），推由楊嘉玉於
    95年4月18日向新北市新店地政事務所謊稱遺失本案房地權
    狀，使地政機關將此不實事項登載於滅失書狀公告函稿及公
    告清冊等公文書，而於公告期滿後註銷原所有權狀，並核發
    與楊嘉玉本案房地之所有權狀，足以生損害於地政機關對不
    動產歸屬登記資料管理之正確性及潘碧月。其後楊嘉玉明知
    朱錫璋與潘碧月間之約定及其等之金錢糾紛尚未釐清，本案
    房地雖應有部分百分之99登記為楊嘉玉所有，然其並非實際
    所有權人，未經潘碧月同意或授權，不得擅自處分，楊嘉玉
    竟另行與朱錫璋共同意圖為自己不法之利益，而違背其借名
    登記之任務，由楊嘉玉申請印鑑證明交與朱錫璋，再由朱錫
    璋於96年4月10日將本案房地應有部分百分之99以買賣原因
    而移轉登記與韓宏道（原因發生日期登記為96年2月12日）
    ，致生損害於潘碧月。
二、案經潘碧月訴請臺灣臺北地方檢察署檢察官偵查起訴。
    理  由
壹、程序部分
一、本院審理範圍：  
    本件檢察官起訴上訴人即被告（下稱被告）楊嘉玉涉犯刑法
    第214條使公務員登載不實公文書、第342條背信罪，經原審
    以107年度易緝字第1號判決被告無罪。檢察官提起上訴，本
    院前審（108年度上易字第46號）將原判決撤銷，改判被告
    共同犯使公務員登載不實罪，處有期徒刑4月，減為有期徒
    刑2月，得易科罰金；又犯共同背信罪，處有期徒刑4月，減
    為有期徒刑2月，得易科罰金，應執行有期徒刑3月，得易科
    罰金，緩刑2年。被告不服本院前審判決提起第三審上訴，
    經最高法院以108年度台上字第1393號判決將本院前審判決
    關於背信部分撤銷發回本院更審，其他上訴駁回確定（使公
    務員登載不實部分）。是本院審理範圍僅限於上開撤銷發回
    本院之背信部分，先予敘明。 
二、證據能力部分：
  ㈠證人潘碧月、朱錫璋於警詢中所為之證述（見他卷第16至19
    、12至15頁）：
    按被告以外之人於審判外之言詞或書面陳述，除法律有規定
    者外，不得作為證據；被告以外之人於檢察事務官、司法警
    察官或司法警察調查中所為之陳述，與審判中不符時，其先
    前之陳述具有較可信之特別情況，且為證明犯罪事實存否所
    必要者，得為證據，刑事訴訟法第159條第1項、第159條之2
    分別定有明文。
    經查：證人即告訴人潘碧月及證人即共同被告朱錫璋於警詢
    時所為之陳述，未經檢察官證明其陳述具有何「特信性」及
    「必要性」，且被告及其辯護人復爭執該部分證據之證據能
    力（見本院卷第99、100頁），依據刑事訴訟法第159條之2
    規定，應認此部分陳述無證據能力。
  ㈡除上開所述外，本件檢察官、被告及辯護人就本判決下列所
    引被告以外之人於審判外陳述之證據能力均不予爭執，迄至
    言詞辯論終結，亦未對該等證據之證據能力聲明異議，本院
    審酌該些供述證據作成時，核無違法取證或其他瑕疵，認為
    以之作為本案之證據屬適當，依刑事訴訟法第159條之5規定
    ，自有證據能力；其餘資以認定被告犯罪事實之非供述證
    據，均查無違反法定程序取得之情形，依刑事訴訟法第158
    條之4反面規定，亦具證據能力。
貳、實體部分：
一、認定犯罪事實所憑之證據及理由：
    訊據被告固坦承擔任本案房地之登記名義人，及本案房地其
    應有部分事後經移轉登記與鍾宏道等事實，惟矢口否認有何
    背信犯行，辯稱：我與告訴人不熟識，也沒有受告訴人委託
    ，我是借名給我先生朱錫璋，應該是潘碧月想與我先生互相
    制衡，所以才以我跟另一個登記名義人陳怡萍登記為共同共
    有，潘碧月所說人頭費的版本很多個，但是我並沒有收到，
    安祥路房地移轉的過程我都不知情也沒有參與，我不知道我
    犯什麼罪云云（見本院卷第70、109頁）。經查：
  ㈠本案房地係告訴人潘碧月與證人朱錫璋約定，以被告（應有
    部分百分之99）及證人陳怡萍（應有部分百分之1 ）之名義
    購買，依雙方之內部法律關係，被告對告訴人潘碧月負有借
    名登記之任務：
  1.證人即告訴人潘碧月於原審審理時證稱：新店安祥的房子一
    開始貸款時，被告就知道這房子是我的，新店安祥路的房子
    我的所有權狀曾遺失，遺失後我曾經申請過補辦，所以我帶
    著被告去辦，這是第一次重辦權狀遺失，大概是93年。第二
    次是朱錫璋帶被告私底下去辦產權遺失，94年還是95年。我
    有跟被告說掛在你的名下，我給你2萬元，這個房子是我買
    的，我掛在被告跟陳怡萍名下，才能辦貸款，我當時有親自
    跟被告這樣講，被告都有同意，因為被告有出面簽字，我們
    都有辦貸款，被告需要出面簽字。當所有權移轉之後，相關
    的權狀都在我這邊等語（見原審卷㈠第168、174頁背面）；
    於本院前審審理時則稱：我跟朱錫璋的關係，所有的房子都
    是從法院拍賣來的，朱錫璋是借我錢，1個月利息2分1，朱
    錫璋曾經帶人到我在黃昏市場的店面，當著我、我哥哥、嫂
    嫂的面前，他簽了字據，所有的房子他都不參與投資，他只
    要2分1的利息，字據我有呈上去，房子是我買的，房屋每月
    的貸款、房屋的契稅是我繳的，那時候我買了很多件，陸陸
    續續有200多件，當時法拍屋跌到谷底，1坪3萬、5萬，我全
    部收購，已經超過3000萬，銀行說1個人的權限只有到3000
    萬，所以我才借用被告的名義登記，我也用了很多人的名義
    登記，我在原審就講的很清楚，房子是我買的，被告是知情
    的，我有請被告以她的名義貸款，但我是透過朱錫璋，兩成
    招標價是66萬，8成是向聯邦銀行貸款，在7日內繳清，聯邦
    銀行後續7日內要簽同意書，我是用陳依萍（應為陳怡萍之
    誤）、朱錫璋、楊嘉玉的名字貸款向聯邦銀行，我給他們2
    萬元掛名的費用當報酬等語（見本院前審卷第96頁背面）。
    證人陳怡萍於偵查中亦證稱：我曾是潘碧月所開聯大就業中
    心設的助理，93年間潘碧月有用我的名字去登記新店市○○路
    000巷00號6樓所有權人，當時是登記百分之1，我有跟潘碧
    月一起去地政事務所，我也有擔任該房屋貸款的保證人等語
    （見96年度他字第9206號卷第18至20頁），與證人即告訴人
    潘碧月證稱借名登記之情節，核屬相符。
  2.共同被告朱錫璋於原審審理時以證人身分證稱：我要用我太
    太的身分證、印鑑，投資房地產，我當然要跟我太太講。我
    跟她講『潘碧月告訴我，我們大家來投資法拍屋，錢你出的
    ，房子是你太太的名字，你有什麼好怕』。我跟我太太講我
    跟潘碧月投資房地產有部分的地產要用我太太的名義去買，
    我是講投資，我太太是反對，因為都是我在賺錢，我太太最
    後還是順我的意，是我求她拜託她說現在要買法拍屋，我來
    投資當然要保障，所以這房子要用你的名義。用太太名義登
    記的這3間房地產是由我擔任連帶保證人並有告訴我太太楊
    嘉玉等語（見原審卷㈠第165至167頁）。
  3.比對證人潘碧月、朱錫璋之供述，潘碧月雖稱朱錫璋僅係其
    經營法拍不動產之金主，向其收取月息2分1之利息，惟依卷
    附合作協議書及潘碧月、朱錫璋、被告提出之帳目表、本票
    記載內容（見偵卷第225、139、易字卷第170至181頁、106
    年度他字第57號卷第5至36頁、原審卷第131至137頁），朱
    錫璋除提供資金予潘碧月、向其收取利息外，於潘碧月出售
    購入之法拍屋獲利時，尚可獲取部分利潤（見易字卷第170
    頁），況若朱錫璋僅單純借款予潘碧月，其收取利息即足，
    何以於說明書上記載借款用途須指定用於支付房貸之相關款
    項（見易字卷第181頁）？故朱錫璋就本案房地應非單純金
    主，而係與告訴人潘碧月共同投資法拍房地，因銀行貸款額
    度限制，為順利取得銀行貸款，朱錫璋遂提供其妻即被告楊
    嘉玉為登記名義人，登記應有部分為百分之99，潘碧月另提
    供陳怡萍為登記名義人，登記應有部分為百分之1，依雙方
    之內部法律關係，被告對告訴人潘碧月確負有借名登記之不
    得擅自處分之任務無訛。
  4.被告雖辯稱：我與告訴人不熟識，也沒有受告訴人委託，我
    是借名給我先生朱錫璋云云，惟參照被告於原審準備程序中
    已自承：我知道我先生在91年跟潘碧月有做房地產投資，我
    當時非常反對，我只知道他跟潘碧月有合作關係，實際經營
    的情況我都不清楚等語（見原審卷㈠第46頁）；於原審審理
    時供稱：我於申請補發權狀之前，我確實知道權狀是潘碧月
    保管等語（見原審卷㈡第19頁背面）；於本院審理時亦自承
    ：93年、95年兩次辦理補發權狀都是我去的，切結書上面簽
    名都是我簽的，93年申請下來的權狀應該是在潘碧月那邊等
    語（見本院卷第106、107頁）。依被告所自承之情節，其已
    知悉其夫朱錫璋與告訴人潘碧月自91年起即有房地產買賣之
    合作投資關係，且本案不動產登記所有權人為被告及潘碧月
    之前任員工陳怡萍，該不動產之所有權狀亦始終在潘碧月保
    管中，甚至被告曾於93年間與告訴人一同前去辦理所有權狀
    補發，並將補發之所有權狀交與潘碧月保管，縱使被告對於
    其夫朱錫璋與潘碧月就本案不動產之內部關係究竟為何未必
    全然清楚知悉，但被告對於本案不動產係出於潘碧月與朱錫
    璋之某種合作投資關係而取得，其與陳怡萍僅為出名之登記
    名義人，並非實際所有權人自當知之甚詳，被告對潘碧月自
    負有借名登記之不得擅自處分之任務，其空言辯稱：未受告
    訴人之委託，僅係借名給朱錫璋云云，僅屬事後卸責之詞，
    難認可採。
  5.被告雖於本院前審另辯稱：本案房地是朱錫璋買的，委託潘
    碧月出售，潘碧月說所有權狀放她那裡比較可以取信買受人
    云云，惟依現今房地買賣實務，為取信於有意之買者，用以
    證明確獲所有權人授權出售，所有權人多將所有權狀影本交
    由仲介買賣之人保管，供有意之買者觀覽，少見將所有權狀
    正本交由仲介者保管之情形，何況自92年12月22日以被告、
    陳怡萍名義買入時，至95年4月18日被告第二次向新店地政
    事務所申報遺失補發止，其間長達2年餘，被告身為所有權
    人，容任其所稱之仲介者即告訴人保管所有權狀，實有違常
    情，況若本案房地係朱錫璋購入，其豈會允許告訴人之員工
    陳怡萍登記應有部分百分之1？此情合於告訴人所辯係一般
    法拍業者常見之合作手法，顯見被告所辯，要與事實不符，
    實不足採。
  ㈡本案房地原登記為被告所有之應有部分百分之99，於96年4月
    10日以「原因發生日期：96年2月12日」、「登記原因：買
    賣」，移轉登記予第三人韓宏道：
    此部分事實，業據證人即共同被告朱錫璋於原審證稱：「（
    問：有無說到以被告名義登記後，被告後續還要處理那些事
    務或款項或哪些配合？）也許買房子當時沒有講，後來房子
    要過戶，被告要出國，我說你要申請印鑑證明給我，這時我
    才跟被告說要去申請印鑑證明、印鑑章給我，這時我一定會
    跟被告講」等語明確（見原審卷㈠第166頁背面），並有台北
    市建成地政事務所本案房地登記謄本附卷可憑（見他字第95
    77號卷第23、24頁），顯見證人朱錫璋於被告即將出國之時
    ，因上開房地欲辦理過戶，而要求被告配合申請印鑑證明
    ，縱使被告對於證人朱錫璋後續辦理過戶事宜並未參與或全
    然知悉，惟被告對於證人朱錫璋係為將本案房地辦理移轉登
    記而配合申請印鑑證明一事，自難諉為不知。    
  ㈢按刑法第342條第1項之背信罪，係指為他人處理事務之受任
    人，意圖為自己或第三人不法之利益，或損害本人之利益，
    而違背其任務之行為而言。所謂「違背其任務」，除指受任
    人違背委任關係之義務外，尚包括受託事務處分權限之濫用
    在內，如此始符合本條規範受任人應誠實信用處理事務之本
    旨。從而受任人為本人與第三人訂立有償契約時，自應盡其
    應盡之注意義務，以維護本人之利益，如無其他特別情事，
    竟給予該第三人顯不相當之高額報酬時，即難謂無違背其任
    務之行為，以圖第三人不法之利益及損害本人之利益（最高
    法院86年度台上字第3629號裁判意旨參照）。本案房地係告
    訴人潘碧月與證人朱錫璋約定，以被告（應有部分百分之99
    ）及證人陳怡萍（應有部分百分之1）之名義購買，依雙方
    之內部法律關係，被告對潘碧月負有借名登記之任務，縱被
    告之夫朱錫璋與告訴人潘碧月之間有金錢往來，雙方對借貸
    、投資法拍屋之帳目仍無法達成共識，猶有金錢糾葛，惟告
    訴人係與朱錫璋共同投資購入本案法拍房地，告訴人至少享
    有部分所有權，且保管本案房地所有權狀，被告雖未親自與
    告訴人接洽，均經其夫朱錫璋與告訴人聯絡，惟被告既同意
    受告訴人委任為本案房地之借名登記人，自當知未經保管本
    案房地所有權狀之人即告訴人之同意或授權，不得擅自處分
    本案房地係身為借名登記人之基本注意義務，卻仍與朱錫璋
    基於共同犯意之聯絡，由被告申辦印鑑證明交與朱錫璋，再
    由朱錫璋於96年4月10日將被告原登記持有本案房地應有部
    分百分之99以買賣原因而移轉登記與韓宏道（登記原因發生
    日期登記為96年2月12日），致告訴人受有財產上之損害，
    被告確有違背其借名登記之任務而與朱錫璋共同將上開不動
    產移轉登記與他人之背信犯行，至堪認定。
  ㈣綜上所述，被告前開所辯，均屬事後卸責之詞，不足採信。
    本件事證明確，被告之背信犯行，洵堪認定，應依法論科。
二、論罪：
  ㈠按行為後法律有變更者，適用行為時之法律；但行為後之法
    律有利於行為人者，適用最有利於行為人之法律，刑法第2
    條第1項定有明文。查被告行為後，刑法業於103年6月18日
    經總統修正公布，並自103年6月20日施行。修正前之刑法第
    342條第1項規定：「為他人處理事務，意圖為自己或第三人
    不法之利益，或損害本人之利益，而為違背其任務之行為，
    致生損害於本人之財產或其他利益者，處5年以下有期徒刑
    、拘役或科或併科1千元以下罰金。」，修正後刑法第342條
    第1項則規定：「為他人處理事務，意圖為自己或第三人不
    法之利益，或損害本人之利益，而為違背其任務之行為，致
    生損害於本人之財產或其他利益者，處5年以下有期徒刑、
    拘役或科或併科50萬元以下罰金。」，是比較新舊法結果，
    以舊法較有利於行為人，依刑法第2條第1項前段規定，自應
    適用行為時之法律即103年6月18日修正前刑法第342條第1項
    之規定。
  ㈡核被告所為，係犯修正前第342條第1項之背信罪。被告就其
    所犯背信罪，與其夫朱錫璋之間，有犯意聯絡及行為分擔，
    為共同正犯。
三、撤銷改判理由及科刑審酌事項： 
  ㈠原審未予詳察，就此部分遽為被告無罪之諭知，即有未洽，
    檢察官執此為由提起上訴，指摘原判決不當，為有理由，自
    應由本院將原判決關於背信部分予以撤銷改判。
  ㈡爰以行為人之責任為基礎，審酌被告素行尚可，本件係因被
    告之配偶朱錫璋與告訴人潘碧月間之金錢往來及合作投資關
    係，被告及朱錫璋因受潘碧月信賴而由被告出借名義予潘碧
    月供登記為上開房地之所有權人，負有借名登記之任務，惟
    因朱錫璋與告訴人潘碧月之間發生財務糾紛後，被告竟與朱
    錫璋共同將上開房地移轉登記與他人，致告訴人潘碧月受有
    財產上之損害，且被告犯後即出境未歸而遭通緝，於107年
    始願返台投案，但仍否認犯行之犯後態度，亦未與告訴人達
    成民事上和解，惟念其因配合其夫朱錫璋而共同犯本件，兼
    衡其犯罪動機、目的、手段、智識程度為大學肄業、生活狀
    況小康等一切情狀，量處如主文第2項所示之刑，並諭知易
    科罰金折算標準，以示懲儆。
  ㈢中華民國96年罪犯減刑條例之適用：
    被告本件犯行之犯罪時間在96年4月24日以前，且被告於98
    年11月20日經原審法院發布通緝，嗣於107年1月10日經警緝
    獲始撤銷通緝，有通緝書及撤銷通緝書各1件在卷可資參照
    （見易字卷第112、113頁、原審卷㈠第42頁），顯見被告並
    非中華民國96年罪犯減刑條例第5條：「本條例施行前，經
    通緝而未於中華民國96年12月31日以前自動歸案接受偵查、
    審判或執行者，不得依本條例減刑。」規定不得減刑之情形
    ，自仍得就其所犯之背信罪予以減刑，爰依中華民國96年罪
    犯減刑條例第2條第1項第3款規定，就其宣告刑，減其刑期2
    分之1，並諭知易科罰金之折算標準。
  ㈣沒收部分：
  1.被告行為後，刑法關於沒收之部分條文分別於104年12月30
    日、105年6月22日修正公布，並均於105年7月1日施行，依
    修正後刑法第2條第2項規定「沒收、非拘束人身自由之保安
    處分適用裁判時之法律」，本案沒收部分即應逕行適用修正
    後即現行刑法條文，合先敘明。
  2.按二人以上共同犯罪，關於犯罪所得之沒收或追徵，倘個別
    成員並無犯罪所得，且與其他成員對於所得亦無事實上之共
    同處分權時，同無「利得」可資剝奪，特別在集團性或重大
    經濟、貪污犯罪，不法利得龐大，一概採取絕對連帶沒收或
    追徵，對未受利得之共同正犯而言，顯失公平；此與犯罪所
    得作為犯罪構成（加重）要件類型者，基於共同正犯應對犯
    罪全部事實負責，則就所得財物應合併計算之情形，並不相
    同；有關共同正犯犯罪所得之沒收或追徵，最高法院向來採
    之共犯連帶說，業經最高法院104年度第13次、第14次刑事
    庭會議決議不再援用、供參考，並改採沒收或追徵應就各人
    所分得者為之之見解；而所謂各人「所分得」，係指各人「
    對犯罪所得有事實上之處分權限」，應視具體個案之實際情
    形而定：倘若共同正犯各成員內部間對於不法利得分配明確
    時，固應依各人實際分配所得沒收；然若共同正犯成員對不
    法所得並無處分權限，其他成員亦無事實上之共同處分權限
    者，自不予諭知沒收；至共同正犯各成員對於不法利得享有
    共同處分權限時，則應負共同沒收之責（最高法院104年度
    台上字第3604號判決意旨參照）；被告就共同被告朱錫璋轉
    賣房產之背信犯行之犯罪所得，始終供承未得到任何款項，
    且無其他證據證明被告有分配取得上開犯罪所得，實難認被
    告有獲取犯罪所得之分配，自無從諭知沒收。
  ㈤是否宣告緩刑之說明：
    按得宣告緩刑者，以未曾受有期徒刑以上刑之宣告，或前受
    有期徒刑以上刑之宣告，執行完畢或赦免後，5 年以內未曾
    受有期徒刑以上刑之宣告為要件，故凡在判決前已經受有期
    徒刑以上刑之宣告確定者，即不合於緩刑條件（最高法院77
    年度台非字第183 號判決意旨參照）。經查，被告所犯使公
    務員登載不實罪部分，前經本院前審以108年度上易字第46
    號判決判處有期徒刑4月，減為有期徒刑2月，被告提起上訴
    後，經最高法院於108年7月24日以108年度台上字第1393號
    判決此部分上訴駁回確定，已如前述，並有本院被告前案紀
    錄表1件在卷可憑（見本院卷第35頁），被告既於判決前已
    因故意犯罪而受有期徒刑之宣告，即與緩刑要件不合，本件
    自無宣告緩刑之要件或前提，併此敘明。
據上論斷，應依刑事訴訟法第369條第1項前段、第364條、第299
條第1項前段，刑法第2條第1項前段、第28條、修正前刑法第342
條、刑法第41條第1項前段，中華民國九十六年罪犯減刑條例第2
條第1項第3款、第9條，判決如主文。
本案經檢察官周治正提起公訴，檢察官劉承武提起上訴，檢察官
 陳昱旗到庭執行職務。
中    華    民    國   109    年    1     月    21    日
                  刑事第二十三庭審判長法  官  李釱任
                                      法  官  梁耀鑌
                                      法  官  連育群
以上正本證明與原本無異。
不得上訴。
                                      書記官  廖紫喬
中    華    民    國    109   年    1     月    21    日
附錄：本案論罪科刑法條全文                            
修正前中華民國刑法第342 條
（背信罪）
為他人處理事務，意圖為自己或第三人不法之利益，或損害本人
之利益，而為違背其任務之行為，致生損害於本人之財產或其他
利益者，處5 年以下有期徒刑、拘役或科或併科1 千元以下罰金
。
前項之未遂犯罰之。